【裁判字號】    89,判,3198
【裁判日期】    891116
【裁判案由】    商標撤銷
【裁判全文】
最  高  行  政  法  院  判  決                  八十九年度判字第三一九八號
    原      告  美商．科佩蘭公司  （COPELAND CORPORATION）
    代  表  人  雷夫Ｍ．尼特費.
    訴訟代理人  陳文郎律師
                劉法正律師
    被      告  經濟部智慧財產局
    代  表  人  陳明邦
右當事人間因商標撤銷事件，原告不服行政院中華民國八十八年六月二十三日台八十
八訴字第二四三三四號再訴願決定，提起行政訴訟。本院判決如左：
    主  文
原告之訴駁回。
訴訟費用由原告負擔。
    事  實
緣本件關係人英商．葛來錫爾金屬有限公司於八十年一月八日以「 GLACIER」商標，
指定使用於當時商標法施行細則第二十四條第八十四類之培林、負重支承座及各種農
工機械器具商品申請註冊，經被告審查核准，列為註冊第五三九一九四號商標。嗣原
告以系爭註冊第五三九一九四號「 GLACIER」商標有違當時商標法第三十一條第一項
第二款之規定，於八十六年五月九日對之申請撤銷。案經被告為申請不成立之處分，
發給中台處字第八七○○六○號商標撤銷處分書。原告不服，循序提起訴願、再訴願
，均遭駁回，遂提起行政訴訟。茲摘敘兩造訴辯意旨如次：
原告起訴意旨及補充理由略謂：一、關係人於答辯時所檢送之產品目錄，由其中所刊
載之地址－Riccarton、Kilmarnock、Strathclyde KAl3NA United Kingdom、Teleph
one 00000-00000、Facsimile 00000-000000、Telex 77303 GLAMETG等，一看即知其
非屬在中華民國台灣地區所使用之目錄。而又無其他任何資料足資證明此種目錄曾在
台灣地區發行。而原告在提出撤銷案時已附之調查報告中，則明白列有相關之調查人
員曾透過貿易商直接以國際電話與關係人英商．葛來錫爾金屬有限公司聯絡，而該公
司之業務人員明確告知其產品在亞洲地區僅銷至日本，台灣地區並未銷售等情，足證
前揭產品目錄並未在台灣地區發行，不足作為在台灣地區行銷之證據。二、 INVOICE
上所列舉之商品為 BEARING培林，並不當然包括「負重支承座」。按縱使培林之結構
中含有「負重支承座」，然其亦屬成品與零組件之關係。因此不能因有使用 BEARING
之事實即推定其一定有使用「負重支承座」。何況「農工機械器具」與「培林」、「
負重支承座」等商品在現行分類中既非同一亦非類似。而原處分及訴願、再訴願決定
均將其一併列為應含括在「培林」商品之內，顯屬擴張及偏頗之錯誤。三、依被告所
編撰修訂類似商品組群之是否類似參考資料中，被告在本案答辯中實有下例違誤：（
一）本案商標註冊時之商標法施行細則第二十四條所訂商品分類第八十四類 (舊分類
）之標題為「農工機械器具、鍋爐、販賣機及不屬別類之機械器具」，此類計分為四
十九個商品組群，（民國八十三年六月印製之類似商品及服務之參考資料手冊）。而
「農工機械器具」與「不屬別類之機械器具」係二個不同的廣義概念。本案商標之指
定商品「培林 (bearings )」，係被歸於「不屬別類之機械零件」組群下，可見「培
林(bearings)」顯非「農工機械器具」。再者，對照現行商品服務分類第七類，「培
林(bearings)」亦被置於「不屬別類之機械零件」組群下，與其他組群之「農工機械
器具」不類似 (現行類似商品及服務之參考資料手冊修訂版)。既然如此，「培林（b
earings ）」並非「農工機械器具」類似組群之商品，其理甚明。(二)縱令本案商標
確有使用，其所提出之發票僅得證明係使用於各種「培林 ( bearings)」、「負重支
承座」商品，該證據絕無法證明「農工機械器具」亦有使用，既無法證明該註冊商標
在此等商品上有使用之事實，被告應依法將未使用商品「農工機械器具」部份之專用
權予以撤銷。(三)被告僅憑本案商標專用權人所提出載有「培林 ( bearings)」商品
名稱之二張發票以及國外產品目錄，即推定本案商標在台亦有使用「農工機械器具」
及「負重支承座」，不僅將不類似之商品混為一談，更不當擴張證據解釋，其所為之
辯解，實不足採。被告所為「申請不成立」及一再訴願機關所為「駁回」之決定，於
法均有未合，請判決予以撤銷等語。
被告答辯意旨略謂：按商標註冊後無正當事由迄未使用或繼續停止使用已滿三年者，
商標主管機關應依職權或據利害關係人申請撤銷商標專用權，為當時商標法第三十一
條第一項第二款前段所規定。所稱商標之使用，係指為行銷之目的，將商標用於商品
或其包裝、容器、標帖、說明書、價目表或其他類似物件上，而持有、陳列或散布，
復為同法第六條第一項所規定。本件依專用權人所檢送之銷貨發票二份及商品型錄等
使用資料觀察其「GLACIER Dueling K Series 2&3 SECOND EDITION Fixed＆sliding
rubbber pot bearings」產品目錄，於該目錄內頁右下角等處已明確載有GLACIER、s
tructural bearings 字樣，又封底除見有GLACIER字樣外，亦列有各式諸如滑動軸承
(Sliding bearings)、具彈性底座滑動軸承 (Sliding bearings with elastomer ba
se)、搖桿軸承 (rocker bearings )、滾子軸承 (roller bearings)、膨脹節頭（Ex
pansion joints )等各種結構產品，第四頁至第九頁亦見各式培林之標準水平負載容
量 (STANDARD HORIZONTAL LOAD CAPACITY )等說明，第二頁有關22K型號培林產品亦
揭示有承板 (plate)、平面承受面 (Planar bearing surface )之細部構造等，堪認
其產品應併具負重結構。雖該目錄概稱為培林（按亦得譯為軸承）之結構產品型錄，
應非僅限於培林單一商品，本案商標既合法使用於培林及負重支承座，而前揭商品復
屬廣義農工機械器具之一，自難謂有違當時商標法第三十一條第一項第二款之規定。
是本局所為處分並無違誤。請駁回原告之訴等語。
    理  由
按商標註冊後無正當事由迄未使用或繼續停止使用已滿三年者，商標主管機關應依職
權或據利害關係人申請撤銷商標專用權，為當時商標法第三十一條第一項第二款前段
所規定：所稱商標之使用，係指為行銷之目的，將商標用於商品或其包裝、容器、標
帖、說明書、價目表或其他類似物件上，而持有、陳列或散布，復為同法第六條第一
項所規定。本件關係人英商．葛來錫爾金屬有限公司於八十年一月八日以「 GLACIER
」商標，指定使用於當時商標法施行細則第二十四條第八十四類之培林、負重支承座
及各種農工機械器具商品申請註冊，經被告審查核准，列為註冊第五三九一九四號商
標。嗣原告以本案註冊第五三九一九四號「 GLACIER」商標有違當時商標法第三十一
條第一項第二款之規定，於八十六年五月九日對之申請撤銷。被告以依專用權人所檢
送之銷貨發票二份及商品型錄均載有系爭商標圖樣之外文 GLACIER，堪認關係人有合
法使用系爭商標，無當時商標法第三十一條第一項第二款之適用，乃為申請不成立之
處分，一再訴願決定遞予維持，揆諸首開法律規定，尚無違誤。原告提起本訴，訴稱
：關係人所檢送之產品目錄，由其中所刊載之地址為國外處所，可知應非在中華民國
台灣地區所使用之目錄。而又無其他任何資料足資證明此種目錄曾在台灣地區發行，
不足作為在台灣地區行銷之證據。又關係人所提出之發票 INVOICE上所列舉之商品為
BEARING 培林，並不當然包括「負重支承座」，縱使培林之結構中含有「負重支承座
」，然其亦屬成品與零組件之關係。因此不能因有使用 BEARING之事實即推定其一定
有使用「負重支承座」。何況「農工機械器具」與「培林」、「負重支承座」等商品
在現行分類中既非同一亦非類似。而原處分及訴願、再訴願決定均將其一併列為應含
括在「培林」商品之內，顯屬擴張及偏頗之錯誤。依關係人所提出之發票僅得證明係
使用於各種「培林 ( bearings)」、「負重支承座」商品，該證據絕無法證明「農工
機械器具」亦有使用，既無法證明該註冊商標在此等商品上有使用之事實，被告應依
法將未使用商品「農工機械器具」部份之專用權部分之專用權予以撤銷云云。經查：
因關係人為英國公司，其所印製之產品目錄記載印製地點為英國，並無不合，其目錄
底頁載有包括台灣在內之三十二個國家名稱，且有關係人提出與台灣廠商交易之發票
在案，是顯難以前開目錄印製地址在國外，遽認關係人未在國內使用系爭商標。次查
前述產品目錄內頁右下角等處已明確載有GLACIER、structural bearings字樣，又封
底除見有GLACIER字樣外，亦列有各式諸如滑動軸承 ( Sliding bearings )、具彈性
底座滑動軸承 (Sliding bearings with elastomer base)、搖桿軸承 (rocker bear
i ngs )、滾子軸承 (roller bearings)、膨脹節頭 (Expansion joints)等各種結構
產品，第四頁至第九頁亦見各式培林之標準水平負載容量 (STANDARD HORIZONTAL LO
A D CAPACITY)等說明，第二頁有關22K型號培林產品亦揭示有承板 (plate)、平面承
受面 (Planar bearing surface )之細部構造等，堪認其產品應併具負重結構，自難
謂未就「負重支承座」商品使用系爭商標。末查商標法施行細則所訂商品分類及被告
發行之現行類似商品及服務之參考資料手冊所載之類似商品組群，均僅供作參考，至
於個案是否屬於類似商品，仍應依個案情形認定之，不以前開參考資料為唯一認定標
準。本件關係人所註冊之商標使用之商品「農工機械器具」，係一概括之類別，而非
屬商品細目之分類，其範圍較廣，而「培林」、「負重支承座」商品屬於工程用之機
械器具，故被告以其屬於廣義農工機械器具之一，而認難謂有違當時商標法第三十一
條第一項第二款之規定，尚無不合。綜上，原告所訴核無可採，被告所為申請撤銷不
成立之處分，暨一再訴願決定遞予維持，俱無不合，原告訴請撤銷非有理由，應予駁
回。
據上論結，本件原告之訴為無理由，爰依行政訴訟法施行法第二條、行政訴訟法第九
十八條第三項前段，判決如主文。
中    華    民    國     八十九      年     十一     月      十六       日
                    最 高 行 政 法 院  第 一 庭
                                審 判 長 法  官      黃  綠  星
                                         法  官      彭  鳳  至
                                         法  官      蔡  進  田
                                         法  官      黃  璽  君
                                         法  官      廖  宏  明
右  正  本  證  明  與  原  本  無  異
                                         法院書記官  彭  秀  玲
中    華    民    國     八十九      年     十一     月      十七       日


司法院資訊處製作；財團法人民間司法改革基金會備份。
